【裁判字號】    98,重上,89
【裁判日期】    991026
【裁判案由】    侵權行為損害賠償
【裁判全文】
臺灣高等法院臺南分院民事判決      98年度重上字第89號
上  訴  人  甲○○○
訴訟代理人  裘 佩 恩  律師
            林 志 雄  律師
被上 訴 人  戊 ○ ○
兼 上一人
法定代理人  丁○○○
            丙 ○ ○
上三人共同
訴訟代理人  方 文 賢  律師
上列當事人間侵權行為損害賠償事件，上訴人對於中華民國98年
9月22日臺灣臺南地方法院第一審判決（97年度重訴字第125號）
提起上訴，本院於99年10月12日言詞辯論終結，判決如下：
    主  文
原判決關於命上訴人給付被上訴人戊○○超過新台幣柒拾伍萬貳
仟伍佰零元本息部分，及命上訴人各應給付被上訴人丁○○○
、丙○○新台幣貳拾萬元本息部分，並上開部分假執行宣告暨訴
訟費用之裁判（確定部分除外），均廢棄。
上廢棄部分，被上訴人戊○○、丁○○○及丙○○在第一審之訴
及假執行之聲請均駁回。
上訴人其餘上訴駁回。
第一審（確定部分除外）、第二審訴訟費用，關於被上訴人戊○
○部分，由上訴人負擔十分之一，餘由被上訴人戊○○負擔；關
於被上訴人丁○○○、丙○○部分，由被上訴人丁○○○、丙○
○各自負擔。
    事  實
甲、上訴人方面：
一、聲明：(一)原判決廢棄。(二)被上訴人在第一審之訴駁回。(三)第
    一、二審訴訟費用由被上訴人負擔。
二、陳述：除與原判決記載相同者，茲引用之外，補稱略以：
  (一)原審認定被上訴人戊○○「喪失語言溝通能力、無法表達自
    我意思，終身需人照護，其傷重情節與植物人之狀態相去不
    遠」。惟查：
  1.被上訴人戊○○早於民國（下同）98年10月16日就已經可以
    每週五晚間都在楠西夜市協助擺攤（楠西夜市於每週五晚間
    營業），從事正常商業行為，例如：收錢、叫賣、招呼客人
    等；還可以在售屋廣告宣傳車佔用夜市攤販擺攤的位子時，
    指揮該宣傳車倒車後退，以挪出位子讓商家擺攤；在陌生人
    詢問楠西國中方向之問路時，能毫不遲疑指出正確行向，鉅
    細靡遺告知楠西國小、楠西國中之相對應位置；擺攤期間並
    獨自騎乘腳踏車前往「水藍社」飲料店，付錢購買飲料後，
    再騎乘腳踏車回到攤子上；被上訴人戊○○甚至在白天暇餘
    可以外出運動，所做之運動包含直線及轉彎之跑步、高舉左
    手、高舉右手、雙臂左右拉弓等動作，並非一時一地之短暫
    行為。以上種種，均為被上訴人戊○○於98年10月16日至98
    年10月30日期間在公開場所之客觀行為，除有彩色照片（附
    解說）一份外，尚有DVD光碟可供參酌。依此，被上訴人戊
    ○○之復原情況十分良好，其精神、邏輯、智能等狀況已達
    與正常人無異之地步，早已可以獨立自主，卻臨訟謊稱需終
    生看護、終生喪失全部勞動能力及精神上有如何之痛苦云云
    ，均為不實。
  2.被上訴人戊○○經財團法人奇美醫院柳營分院（下稱奇美醫
    院柳營分院）再次鑑定，奇美醫院柳營分院於98年12月31日
    製作之病情摘要記載：「目前恢復狀況尚可（可走路但說話
    有問題、溝通障礙）、需人看護、喪失勞動力約50％」一情
    ，實與上訴人拍攝之照片、影片差異甚大；至於醫師於附註
    欄，以病人有語言溝通障礙為由，認戊○○表達能力及解讀
    能力喪失而無法從事工作，亦與其鑑定意見喪失勞動能力50
    ％之結果衝突。以該病情摘要之記載方式觀之，醫師顯然是
    在與戊○○當面對話後，而做此判定，但戊○○及其家人在
    法院公然說謊，亦甚有可能在醫師面前演戲，誤導醫師之判
    斷，醫師以此方法所為之病情摘要實難令上訴人信服。況奇
    美醫院柳營分院原鑑定戊○○需人看護、完全喪失勞動能力
    ，今雖因照片及光碟等新事證而重新鑑定，亦不願自毀立場
    ，故本件仍由奇美醫院柳營分院再為鑑定，可預見有預設立
    場而無法為完全公正鑑定。
  3.被上訴人戊○○於99年2月10日開庭當日，在楠西住處搭乘
    車號SW-7609轎車，其腳步輕快，且自行坐上轎車後座，過
    程均不需其他人攙扶協助，抵達法院時，亦自行下車往法院
    門口走去，亦無其他人攙扶協助，在進入法院前，以站立姿
    勢與鄭父交談，才自行進入法院等情，此均有照片為證。惟
    被上訴人戊○○卻於99年2月10日鈞院準備程序中，刻意表
    現行動緩慢、欠缺正常之語言能力，與當日開庭前於法庭外
    之表現，相互矛盾，欲隱瞞其真正復原情況，企圖誤導法官
    判斷。
  4.被上訴人戊○○於99年6月18日至行政院國軍退除役官兵輔
    導委員會高雄榮民總醫院（下稱：高雄榮民總醫院）鑑定時
    ，仍舊在醫師面前演戲，誤導醫師之判斷，此由戊○○一再
    陳稱其右手無力，惟對照98年10月16日外出運動時，其右手
    自然高舉、雙手拉弓等動作，及戊○○在候診室活動時，右
    手單手提袋子上肩，並與父母溝通交談等情，均有影片光碟
    及翻拍照片為證（99年7月23日，因被上訴人抗議錄影，上
    訴人到場只能旁觀，但高雄榮民總醫院以親屬非本人為由拒
    絕上訴人入診間監視）。高雄榮民總醫院神經內科之鑑定以
    「戊○○於奇美柳營醫院治療逾五年，而仍未恢復肢障及語
    言障礙」為判斷戊○○已喪失正常人之勞動能力依據，實與
    事實真相背道而馳。
  (二)原審命給付之損害賠償數額：
  1.看護費部分：
    被上訴人戊○○之腦部語言區受損，然尚與長期臥床之植物
    人病患有間，不應比照重大傷殘之看護費用計算。又被上訴
    人主張由家人看護，並無實際支出看護費，究竟由何人看護
    ？如何看護？一天要花多少時間精力來看護？原審並未詳查
    ，而直接比照專業看護之收費標準，以每月新台幣（下同）
    3萬元計算看護費用，難令上訴人甘服。上訴人不爭執戊○
    ○住院期間支出看護費用，然依高雄榮民總醫院99年3月31
    日高總管字第0990004738號函覆鑑定意見，戊○○出院後無
    需看護，此部分看護費用應全數刪除。
  2.勞動能力損失部分：
  (1)原審並未調取被上訴人戊○○之勞保資料或電器行之任職資
    料，則戊○○是否確實任職於此電器行，即有可疑。況此數
    據之樣本只有六個月，依92年度泛亞人力銀行之新鮮人起薪
    調查，電機電器業於該年度平均薪資為每月2萬8234元，戊
    ○○只有六個月工作經驗，應依新鮮人起薪為據，原審所認
    之每月3萬5000元薪資，顯與一般常情有違；且94年勞動基
    本薪資為1萬5840元，而並未有特別之證據可證明戊○○有
    高於一般新鮮人之工作能力。原審以被上訴人戊○○於94年
    度6個月平均每月薪資為3萬5000元，即認被上訴人每月勞動
    能力之損失為3萬5000元，難令上訴人甘服。
  (2)再者，證人己○○所提出之戊○○於93年度、94年度之薪資
    所得扣繳憑單，經對照戊○○先前於刑事附帶民事起訴狀中
    所附之93年度薪資扣繳憑單，同樣93年度薪資扣繳憑單，卻
    有著不同格式，疑似出現新舊兩種版本（新版有中英對照、
    舊版則無），且製單編號一者為0000000000000000，另一為
    000000000000，令人生疑。證人己○○稱自92年起至94年7
    月2日雇用戊○○，但依93年度薪資所得扣繳憑單所示，所
    得期間為2月至12月，而非1月至12月，且提不出92年度薪資
    扣繳憑單，極不合理，且證人己○○復無法提出任何員工在
    職基本資料及加入勞健保之資料，甚至沒有薪資轉帳或薪資
    支付之書證，只有報稅資料，與一般用人頭報稅之情形相同
    。且上開93年度薪資11個月共34萬600元，94年度薪資6個月
    共21萬元，合計平均每月應為3萬2388元，亦與原審判定上
    有差距。
  (3)再依照前揭經當庭勘驗光碟筆錄之記載，戊○○行為能力與
    邏輯判斷能力已與一般人無異。
  3.精神慰撫金部分:
    被上訴人丙○○、丁○○○為被上訴人戊○○之父母，於戊
    ○○可自行請求慰撫金之情形下，其父母得否請求慰撫金，
    即有可疑。蓋丙○○與丁○○○之身分法益並未被侵害，其
    親子關係此一身分法益並未因本件車禍而受影響，原審判決
    上訴人應賠償被上訴人丙○○、丁○○○各40萬元，難令上
    訴人甘服；況戊○○準備程序中佯裝重病，企圖誤導法官判
    斷，被上訴人丁○○○並稱戊○○「不能說話」、「不能獨
    自外出」、「不能騎乘腳踏車」等，已涉及刑法第168條之
    偽證罪，亦足證渠父母根本毫無精神上之痛苦之可言。至被
    上訴人戊○○部分，其復原情況良好，已無需復健，原審認
    定其慰撫金100萬元似嫌過高，應予酌減。
  4.被上訴人戊○○之客觀行為舉止，均已達與正常人無異之地
    步，其以不實之事證拖延本件訴訟，除應於審酌事實後刪減
    賠償金額及計算其過失比例外，再予以二次刪減賠償金額，
    以為懲戒。
  (三)過失責任比例：
    本件有無足夠證據證明上訴人右偏行駛，已有可疑，若確有
    右偏行駛，是否屬正常駕駛之範圍，仍待詳查，蓋上訴人並
    非變換車道，又難以預見被上訴人戊○○會意圖違規自右側
    超車，難認上訴人有過失。退步言之，縱認上訴人確有部分
    過失，惟被上訴人戊○○未保持安全距離，車速過快，又意
    圖自右側違規超車，且未戴安全帽，其過失責任或使損害擴
    大之責任遠超過上訴人，原審以兩造應各負50％過失責任，
    難令上訴人甘服。
三、證據：除援用原審提出者外，補提翻拍照片數幀及DVD光碟
    二片為證，請求向臺灣省南區國稅局函詢「宏偉電器行」申
    報戊○○之薪資相關資料，並聲請本案送往高雄榮民總醫院
    再次鑑定（應以書面、影音證據及生理為主要判斷依據），
    及聲請傳訊證人己○○（應攜帶戊○○人事、勞健保及支付
    薪資等資料）、丁○○○、丙○○到庭。
乙、被上訴人方面：
一、聲明：(一)上訴駁回。(二)第二審訴訟費用由被上訴人負擔。
二、陳述：除與原判決記載相同者，茲引用之外，補稱略以：
  (一)被上訴人戊○○之恢復情況：
  1.依奇美醫院94年11月16日診斷證明書：「中樞神經遺存顯著
    障礙，不能從事工作，右側肢體偏癱、失語、記憶力受損」
    ，奇美醫院95年1月2日診斷證明書：「目前無法與人溝通，
    語言能力、感覺功能喪失」，95年1月13日奇美醫院柳營分
    院專用病情摘要：「病人傷及左側大腦，而且有進行腦部手
    術，有語言中樞受損，對外界事務缺乏知覺理會及判斷作用
    ，無自由決定意思能力」，奇美醫院98年7月15日病歷摘要
    ：「1.是完全喪失勞動能力。2.目前常有癲痛發作，意識不
    清。3..恢復情況不理想」，奇美醫院98年8月19日病歷摘要
    ：「(二)病人喪失語言溝通能力，無法表達自我意思。(三)有終
    生看護之必要。(四)復健無幫助，因為腦部的語官區受損，無
    法再生此區塊的腦細胞」。由此可明，被上訴人戊○○因本
    件車禍受傷致中樞神經遺存顯著障礙，對外界事務缺乏知覺
    理會及判斷作用，無自由決定意思能力，終生有看護必要。
  2.依高雄榮民總醫院神經內科函覆載稱：「戊○○於2010年7
    月23日在本院神經內科就醫，神經檢查證實病人有左側顱部
    外傷疤及手術顱骨疤。病人右側上肢肌力2-3分（正常5分）
    ，右側下肢無力3-4分（正常5分）無法言語，呈現失語症。
    右側手腳無力及失語與左側腦部外傷符合（腦部外傷造成右
    側半身麻痺及失語症）。病人於94年7月2日至94年8月10日
    在柳營奇美醫院治療迄今已逾5年，仍未恢復肢障及言語障
    礙，可判斷病人已喪失正常之勞動能力」，高雄榮民總醫院
    99年8月11日高總管字第0990012935號函：「依勞工保險失
    能給付標準，戊○○符合。失能總類：2.神經。失能項目：
    2-3中樞神經系統機能遺存顯著失能、終生無工作能力，為
    維持生命必要之日常生活尚可自理。失能等級：三。」，被
    上訴人戊○○已終生無工作能力至明。
  (二)損害賠償數額部分：
  1.看護費：
  (1)依實務見解（最高法院86年台上字第2005號判決、89年台上
    字第1749號判決要旨參照）均認被害人家屬之看護可比照僱
    用職業護士看護情形而列計損失，而依原審卷附台南市住院
    病患家事服務業職業工會96年5月3日南市住工總字第96067
    號函所載：「本會看護：…全日班24小時貳仟元。住院時與
    不住院時之費用相同」，可知全日看護每日費用為2000元，
    故每月費用應為6萬元，被上訴人僅以每月看護費3萬元列計
    損失，已極度刻意自我節制，上訴人猶稱過高，顯不足取。
  (2)至於高雄榮民總醫院99年8月11日高總管字第0990012935號
    函所稱：「為維持生命必要之日常生活尚可自理」等語，僅
    在說明戊○○可自行呼吸、進食、排泄等維持生命所必要之
    活動，尚非可認為戊○○已無需他人看護之必要，此由前述
    奇美醫院歷次診斷證明書、病情摘要所載可明。縱退步言，
    被上訴人戊○○尚非如植物人有由他人全天候看護之必要，
    惟依其精神障礙情形，至少亦有半日需人看護之必要，以全
    日看護每月6萬元支出，半日看護每月仍需3萬元支出。
  2.勞動能力損失：
    被上訴人戊○○自93年2月至本件車禍發生前，均於宏偉電
    器行任職，有93年度（自93年2月至93年12月）各類所得扣
    繳暨免扣繳憑單、93年度綜合所得稅各類所得資料清單、94
    年度綜合所得稅各類所得資料清單附於原審卷可稽。據上開
    資料所載，被上訴人戊○○93年度（11個月）薪資所得為34
    萬600元，每月薪資平均為3萬964元，至94年度（6個月）薪
    資所得所得為21萬元，每月薪資平均已達3萬5000元，係因
    其工作能力甚受肯定而獲調高薪資，往後之薪資收入應隨其
    年資逐漸調高，被上訴人戊○○僅以受害前每月薪資3萬500
    0元列計勞動能力之損失，要難謂有何不當。
  3.精神慰撫金：
    被上訴人戊○○受害時僅滿30歲，為青壯之年，尚未結婚，
    並有一技在身，而遭此橫禍後，不僅中樞神經遺存顯著障礙
    ，不能從事工作，右側肢體偏癱、失語、記憶力受損，對外
    界事務缺乏知覺理會及判斷作用，無自由決定意思能力，且
    常有癲痛發作，意識不清，有終生看護之必要，其精神痛苦
    不堪；被上訴人丙○○、丁○○○夫妻除女兒外，僅有戊○
    ○一名兒子，原指望期能興盛家庭，竟成夢幻泡影，且需輪
    流照顧戊○○，其等精神上所受之痛苦，無以言喻。故原審
    所認應予被害人戊○○、丙○○、丁○○○各100萬元、40
    萬元、40萬元之慰撫金，已稍嫌不足，上訴人率謂過高，顯
    無理由。
  (三)本件車禍事故迭經台灣省臺南區車輛行車事故鑑定委員會鑑
    定及台灣省車輛行車事故覆議鑑定委員會覆議，均認定：「
    甲○○○駕駛機車右偏行駛，變換車道未注意安全距離，為
    肇事主因，被害人戊○○駕駛機車行經無號誌交岔路口，未
    注意車前狀況、未減速慢行，為肇事次因」；國立交通大學
    鑑定亦認：「甲○○○駕駛機車於行進中往右偏駛或右轉，
    未注意右後方來車，為肇事主因，被害人戊○○駕駛機車行
    經無號誌管制路口，未注意車前狀況，為肇事次因」。準上
    以言，原審認被害人與加害人即上訴人就本件車禍之過失責
    任各為50％，對被害人已有相當抑低之情形（被害人至多僅
    有30％過失），上訴人仍謂被害人車禍當時係意圖自右側違
    規超車，過失責任遠大於上訴人云云，顯然無據，殊非堪採
    。
三、證據：除援用原審提出者外，補提（戊○○）93年度綜合所
    得稅各類所得資料清單影本乙份為證。
丙、本院依職權及上訴人之聲請，向財政部臺灣省南區國稅局安
    南稽徵所調閱宏偉電器行申報員工所得資料，臺灣臺南地方
    法院95年度偵字第6728號甲○○○過失傷害刑事案卷共10宗
    ；囑託財團法人奇美醫院柳營分院、高雄榮民總醫院就戊○
    ○傷後恢復狀況進行鑑定，分別傳訊證人己○○、丁○○○
    、乙○○、戊○○到庭，並當庭勘驗上訴人提出之錄影光碟
    。
    理  由
一、被上訴人主張：上訴人於94年7月2日中午12時15分許，駕駛
    車牌號碼OAD-077號重型機車，途經臺南縣楠西鄉○○路與
    中正路交岔路口時，理應注意騎乘機車於行進中往右偏駛或
    右轉，須注意右後方來車，而依當時情形並非不能注意，竟
    疏於注意，於上開交岔路口處，未禮讓直行車而逕行右偏行
    駛，適與當時沿中正路自南往北直線行駛，由被上訴人戊○
    ○所駕駛之車牌號碼KH6-596號重型機車發生擦撞，致被上
    訴人戊○○受有左側顱骨骨折併腦內出血、硬腦膜外出血及
    嚴重腦水腫、多處擦傷，併語言能力、感覺功能喪失之重傷
    害，並經法院裁定宣告為禁治產人。為此，依民法第184條
    第1項前段、第191條之2前段、第193條第1項、第195條第1
    項、第3項之規定，求為判決命上訴人應給付被上訴人戊○
    ○1137萬2751元（其中醫藥費4萬6236元、看護費用836萬30
    58元、減少勞動力損失754萬5291元、精神慰撫金300萬元，
    並自認事故發生有40％過失，經扣減後，請求賠償總額1137
    萬2751元），應給付被上訴人丁○○○、丙○○精神慰撫金
    各120萬元，及均自起訴狀繕本送達之翌日起至清償日止，
    按週年利率百分之5計算利息之判決等語。（原審判決命上
    訴人應給付被上訴人戊○○717萬4688元本息，應給付被上
    訴人丁○○○、丙○○各20萬元本息，並駁回被上訴人其餘
    請求。上訴人就其敗訴部分提起上訴；被上訴人就其等敗訴
    部分則未聲明不服，已告確定）
二、上訴人則以：本案前經財團法人汽車交通事故特別補償基金
    以同一事實向上訴人提起侵權行為損害賠償之訴，業經臺灣
    臺南地方法院95年度訴字第1687號以上訴人無過失為由，判
    決駁回確定在案，本件應有「爭點效」理論之適用。上訴人
    並無貿然右偏或右轉之事實，本件事故係因被上訴人戊○○
    車速過快或剎車不當所致，上訴人並無過失。縱認上訴人具
    有過失，惟家人之看護得否比照專業看護費用，殊值斟酌，
    亦無足夠證據可證明戊○○於受傷前之薪資確有3萬5000元
    ，其精神慰撫金之請求過高，被上訴人丁○○○及丙○○之
    身分法益並未受侵害。況被上訴人戊○○之復原情況已達與
    正常人無異之地步，其請求終生看護、終生喪失全部勞動能
    力，及此部分精神痛苦等賠償請求，均有未合等語，資為抗
    辯。
三、兩造不爭執事項：
  (一)上訴人於94年7月2日中午12時15分許，駕駛車牌號碼OAD-07
    7號重型機車，途經臺南縣楠西鄉○○路與中正路交岔路口
    與被上訴人戊○○所騎之車牌號碼KH6-596號重型機車發生
    擦撞，被上訴人戊○○因摔落地面而受有左側顱骨骨折併腦
    內出血、硬腦膜外出血及嚴重腦水腫、多處擦傷等傷害。
  (二)上訴人因本件車禍所涉過失傷害之重傷罪，經臺灣臺南地方
    法院95年度交易字第94號刑事判決判處有期徒刑8月，減為
    有期徒刑4月，及本院以97年度交上易字第247號刑事判決駁
    回上訴確定在案，已獲易科罰金執行完畢。
  (三)被上訴人戊○○因本件車禍所支付之醫療費用為4萬6236元
    ，並於95年2月9日經原審法院以95年禁字第1號裁定宣告為
    禁治產人。
  (四)以上事實，有（94年11月16日、95年1月2日）奇美醫院柳營
    分院診斷證明書二份、臺灣臺南地方法院95年度交易字第94
    號及本院97年度交上易字第247號刑事判決書、原審95年禁
    字第1號裁定正本在卷足參（原審附民卷第8至9頁、第11項
    ，原審新調字卷第5至10頁，原審卷第131至137頁），為兩
    造所不爭執，堪信真正。
四、被上訴人主張「被上訴人戊○○因上訴人之過失駕駛行為，
    致受有前揭重傷害，上訴人應賠償被上訴人醫療費用、喪失
    全部勞動能力、終生須看護及精神慰撫金等損失」，為上訴
    人所否認，並以前開情詞置辯。是本件首應審酌者為：「本
    件車禍事故有無爭點效之適用？」、「本件車禍事故發生原
    因為何？」、「上訴人應否負過失責任？」，爰分別論述如
    下：
  (一)按訴訟法上所謂「爭點效」，係指法院於前訴判決理由中，
    就當事人所主張訴訟標的以外之重要爭點，依當事人辯論之
    結果已為判斷時，對此重要爭點所為之判斷，除有顯然違背
    法令，或當事人已提出新訴訟資料，足以推翻原判斷之情形
    外，本於民事訴訟上之誠信原則，應解為同一當事人於後訴
    就該已經法院判斷之重要爭點，不得作相反之主張或判斷（
    最高法院92年度台上字第315號判決意旨參照）。上訴人援
    引臺灣臺南地方法院95年度訴字第1687號民事判決，當事人
    分別為財團法人汽車交通事故特別補償基金及上訴人甲○○
    ○，與本案之當事人並非同一，依上開說明，本件自無爭點
    效之適用，上訴人抗辯「被上訴人不得作與上開民事判決相
    反之主張」，洵無可採，合先說明。
  (二)本件事故之發生原因，被上訴人主張「上訴人騎乘機車貿然
    改變原先行車路線而往右偏移，致與右後方直行之戊○○騎
    乘機車發生碰撞」云云，上訴人則以「伊所騎機車直行於車
    道之中央，並無往右偏移行駛，係戊○○騎乘機車未保持安
    全距離而發生事故」等情置辯。經查：
  1.本件事故發生地點位於臺南縣楠西鄉○○路與和平路之交岔
    路口（下稱系爭交岔路口），為無號誌Ｔ字型交岔路口，和
    平路道路中央以分向限制線（雙黃線）劃分，雙向各有一車
    道，車道寬度為3.5公尺，兩旁並有慢車道各2及2.4公尺；
    中正路雙向各有一車道，車道寬度3.8公尺，兩旁並有慢車
    道寬各2及3公尺，接近路口附近道路中央以分向限制線（雙
    黃線）劃分。本件車禍事故發生後，上訴人所騎機車呈左倒
    、車頭朝北，停止於中正路往北方向快慢車道間，後輪距離
    和平路分向限制線起點5公尺；被上訴人戊○○所騎機車則
    呈左倒、車頭朝南，停止於中正路往北方向快慢車道間，西
    側（靠車道）地面有刮地痕長度0.5公尺，後輪與上訴人所
    騎機車後輪相距1.5公尺；且被上訴人戊○○所騎機車之前
    車頭受損，上訴人所騎機車呈現車身右側後段明顯破損、右
    側裙部護板脫落，左側裙部護板完整而無明顯車損等情，有
    道路交通事故現場圖、道路交通事故調查報告表(一)(二)、現場
    相片、勘驗筆錄及現場照片等資料附於刑事卷宗足稽（刑事
    一審卷第15至17頁、第22至26頁、第149至154頁，偵查卷第
    26頁、第29頁）。至於兩車於事故發生後之維修情形，被上
    訴人戊○○所騎機車係修理前叉總成、把手及下前擋泥板等
    處，修復位置位於車頭，上訴人所騎機車則係修理後叉、後
    燈加土尾及油管等車尾位置等情，亦有修理估價單各二份附
    刑事卷足參（刑事一審卷第40至41頁）。
  2.上訴人前於本件事故被訴過失傷害之刑事案件中陳稱：「伊
    於94年7月2日，駕駛車牌號碼OAD-077號機車從住處至臺南
    縣玉井鄉○○○○路沿中正路由南往北方向至楠西加油站加
    油後，再沿同路由南往北方向行駛，並打算直行通過系爭交
    岔路口，往北至中正路與茄拔路之交岔路口處右轉買奶粉後
    返回住處，然在慢速行進通過系爭交岔路口時，其所騎機車
    之後方遭戊○○所騎之車牌號碼KH6-596號機車撞擊，戊○
    ○所騎機車並反轉倒地，戊○○摔至左前方，其所騎機車被
    撞後馬上倒下，其並未駕駛機車駛出上開路面邊線」（刑事
    一審卷第120至124頁），於警詢中亦稱：「我要去加油，來
    到那裡，停下來，看有沒有車，他就撞我了，我煞車看一下
    有沒有車，我就要去加油，他就撞了」、「我就是從那要來
    時，要去加油，停下來，看有沒有車，他就撞了」、「我有
    停下來，停下來，看有沒有車，他就撞了」、「我停下來，
    停下來看，他就撞來了」（刑事一審卷第64至65頁）。
  3.綜合上訴人所稱行進方向、現場車輛倒地狀況及兩車車損各
    情以觀，上訴人與被上訴人戊○○係騎乘機車同方向前後行
    駛（上訴人在前，被上訴人戊○○在後），若非在前之上訴
    人所騎機車向右傾斜，直行在後之被上訴人戊○○因閃避不
    及，其機車車頭始直接撞擊上訴人機車右側後段，兩車當不
    致出現如上所述之車損情狀。再由道路交通事故現場圖所示
    「戊○○所騎機車車頭在撞擊上訴人所騎機車之車身右側後
    段之後，其車頭180度轉向改為朝南方向倒於地面，並在地
    面劃出東北－西南走向約0.5公尺長之刮地痕」一情，此經
    國立交通大學之行車事故鑑定結果，亦認「依據運動物體受
    他物撞擊，將以原運動方向動能與他物撞擊所傳遞動能相加
    方向行進之力學原理，顯示被上訴人戊○○所騎機車倒地前
    ，曾受有往東（即往右）之動能，即其車頭撞擊上訴人所騎
    機車之車身右側後段，並在倒地前遭上訴人所騎機車往右行
    進之動能相加帶動，方導致原本車頭朝北之戊○○所騎機車
    ，因該向右動能之帶動，而整個順時針反轉，並左倒改呈車
    頭朝南倒於地面之景象。」（刑事一審卷第104頁）。準此
    ，堪認上訴人騎乘機車確有向右偏移之改變原本行車路線情
    狀存在，上訴人否認上情，委無足採。
  (三)上訴人就本件車禍事故應否負過失責任？經查：
  1.按「行車遇有轉向、減速暫停、讓車、倒車、變換車道等情
    況時所用之燈光及駕駛人之手勢，應依下列規定：一右轉彎
    時，應先顯示車輛前後之右邊方向燈光，或由駕駛人表左臂
    向上，手掌向右微曲之手勢。…六於變換車道時，應先顯示
    方向燈光或手勢」、「汽車在設有慢車道之雙向二車道，除
    應依前項各款規定行駛外，於快慢車道間變換車道時，應顯
    示方向燈，讓直行車先行，並注意安全距離」、「汽車在同
    向二車道以上之道路，除應依標誌或標線之指示行駛外，並
    應遵守下列規定：六變換車道時，應讓直行車先行，並注意
    安全距離」，道路交通安全規則第91條第1款、同條第6款，
    第97條第2項及第98條第1項第6款分別定有明文。
  2.依上開道路交通安全規則，係就駕駛人變換車道行駛之規定
    ，此於自用小客車以上車輛，因車身足以佔據近一個車道寬
    度，一有變換行車路線行為，通常即會落入變換車道之範疇
    ，而無適用上之疑義，惟以機車之車身大小，一部機車在同
    一車道上，其四周前後左右同時可有數部機車同向行駛，機
    車駕駛人若有變換行車路線行為但未變換車道時，是否仍須
    遵守上開道路交通安全規則規定，不無疑義。詳究上開立法
    意旨，無非係在避免駕駛人任意往左右變換行車路線，與左
    、右後方直行車發生行車衝突之情形而設，若認機車駕駛人
    於車道中行駛時，只須不脫離原車道之範圍，即可任意改變
    車行方向，無須注意其左、右後方與其在同一快車道中行駛
    之機車動態，顯然與前揭立法意旨相悖。從而，道路交通安
    全規則對於機車於車道中行駛，如欲變換其原行路線時，有
    何明確注意義務，雖無明文，惟應認機車駕駛人負有隨時注
    意穩定操控機車行進方向，不得任意往左右變換行車路線，
    如須變換行車路線時，亦應先注意左右後方有無直行來車，
    並讓該直行車先行，以及保持在變換行車路線時不會與左右
    後方來車發生撞擊之安全距離之注意義務，此為一般機車駕
    駛人所能瞭解及知悉之事項。
  3.基此，上訴人縱然未考領有重型機車駕駛執照，然其既駕駛
    重型機車於道路上行駛，即應履行上述一般駕駛人所應有之
    注意義務。參之本件事故發生當時，天候晴朗、有日間自然
    光線、道路為柏油路面、乾燥無缺陷，道路上未有任何障礙
    物，視距亦屬良好等狀況，有道路交通事故調查表(一)(二)各乙
    份可憑（刑事一審卷第16頁、第17頁），客觀上並無不能注
    意之狀況，以上訴人智識亦無不能注意之情事，然其竟疏於
    注意騎機車變換行車路線時，應讓直行車先行，且須保持避
    免碰撞之安全距離，即貿然改變原先之行車路線，將所騎機
    車往右偏移行駛，致與右後方直行之戊○○所駕駛之機車發
    生撞擊，上訴人前揭駕駛行為就本件事故之發生，有過失甚
    為明確。而本件車禍事故迭經臺灣省臺南區車輛行車事故鑑
    定委員會、臺灣省車輛行車事故覆議鑑定委員會鑑定結果，
    均認：「上訴人駕駛機車右偏行駛變換車道未注意安全距離
    ，為肇事主因，被害人駕駛機車行經無號誌交岔路口，未注
    意車前狀況、未減速慢行為肇事次因。」，復經國立交通大
    學所為之鑑定，亦認：「上訴人駕駛機車於行進中往右偏駛
    或右轉，未注意右後方來車為肇事主因，被害人駕駛機車行
    經無號誌管制路口，未注意車前狀況為肇事次因。」，有臺
    灣省臺南區車輛行車事故鑑定委員會95年12月14日南鑑字第
    0955904320號函附之臺南區951011號鑑定意見書、臺灣省車
    輛行車事故覆議鑑定委員會96年2月6日府覆議字第09662002
    02號函及國立交通大學96年8月6日交大管運字第0960011814
    號函附之行車事故鑑定意見書附於刑事卷可憑（原審卷第75
    至76頁、第103至104頁、第115頁），上開三鑑定單位之鑑
    定意見與本院認定相符，均堪採擷，上訴人上開駕駛行為有
    過失責任，應堪認定。又被上訴人戊○○係因本件車禍致摔
    落地面而受有左側顱骨骨折併腦內出血、硬腦膜外出血及嚴
    重腦水腫、多處擦傷等傷害，上訴人之過失行為與被上訴人
    戊○○所受之傷害間具有相當因果關係，亦堪認定。
五、按「因故意或過失，不法侵害他人之權利者，負損害賠償責
    任。」、「汽車、機車或其他非依軌道行駛之動力車輛，在
    使用中加損害於他人者，駕駛人應賠償因此所生之損害。不
    法侵害他人之身體或健康者，對於被害人因此喪失或減少勞
    動能力或增加生活上之需要時，應負損害賠償責任。」、「
    不法侵害他人之身體、健康、名譽、自由、信用、隱私、貞
    操，或不法侵害其他人格法益而情節重大者，被害人雖非財
    產上之損害，亦得請求賠償相當之金額。」，民法第184條
    第1項前段、第191條之2前段、第193條第1項、第195條第1
    項前段分別定有明文。上訴人對於本件交通事故之發生既有
    過失，該過失行為與戊○○所受之前揭傷害間，復有相當因
    果關係存在，被上訴人依侵權行為損害賠償之法律關係，請
    求上訴人負損害賠償責任，自屬有據。爰就被上訴人戊○○
    等之請求，分別論述如下：
  (一)醫療費用部分：
    被上訴人戊○○主張因本件車禍受有前揭傷害，支出醫療費
    用4萬6236元，提出醫療收據影本61紙為憑（原審卷第95至1
    10頁），為上訴人所不爭，核屬醫療行為所必需，應予准許
    。
  (二)看護費用部分：
  1.按「親屬間之看護，縱因出於親情而未支付該費用，然其所
    付出之勞力，顯非不能以金錢為評價，此種基於身份關係之
    恩惠，自不能加惠於加害人，而應比照一般看護情形，認被
    害人受有相當看護費之損害，命加害人賠償，始符民法第19
    3條第1項所定『增加生活上需要』之意旨。」（最高法院89
    年度台上字第1749號裁判要旨參照，94年度台上字第1543號
    裁判要旨亦同此見解）。
  2.被上訴人戊○○主張「其因車禍事故致中樞神經遺存顯著障
    礙，右側肢體偏癱、失語、記憶力受損，終生須全天候看護
    」等語，並提出奇美醫院柳營分院94年11月16日、97年9月5
    日診斷證明書共二份為憑（原審附民卷第8頁，原審卷第51
    頁）；而上訴人對被上訴人戊○○於住院期間需全天看護一
    情，並不爭執（本院卷第182頁反面），惟否認被上訴人戊
    ○○出院後仍有受看護之必要，並提出照片及攝影光碟為據
    （本院卷第77至119-1頁，第161至169頁）。茲查：
  (1)有關被上訴人戊○○傷後復原情況，依奇美醫院柳營分院於
    97年9月5日出具診斷證明書末二行記載：「三次住院期間及
    出院至今均需他人24小時照護」，同院98年8月20日（98）
    奇院柳醫字第11401號仍函覆原審以：「病人喪失語言溝通
    能力，無法表達自我意思，有終生需看護必要」等情（原審
    卷第267至268頁）。嗣經本院囑託奇美醫院柳營分院及高雄
    榮民總醫院（復健科及神經內科）就被上訴人戊○○傷後恢
    復程度先後進行三次鑑定，奇美醫院柳營分院98年12月31日
    函覆鑑定意見為：「1.目前恢復情況尚可（可走路，但說話
    有問題，溝通障礙）。2.需人看護。3.喪失勞動能力約50％
    。附註：病人尚有癲癇，語言溝通障礙（羅東講屏東，別人
    講東他回答西，玉井講成新化），表達能力及解讀能力喪失
    。無法從事工作」（本院卷第123至124頁），高雄榮民總醫
    院復健科99年3月31日高總管字第0990004738號函覆鑑定結
    果：「(1)戊○○因94年起頭部外傷於奇美醫院手術治療，僅
    於本院99年3月17日門診實地訪查一次。(2)病人係頭部外傷
    後遺症目前殘存狀況為：肢體功能趨近正常。認知、理
    解、注意力受損及語言功能受限。(3)巴氏量表：以肢體評估
    為主，趨近滿分100分。(4)喪失勞動能力部分（以勞工保險
    給付標準表），符合身體障害系列-精神神經項目4、殘廢等
    級7、給付標準440日，或符合-精神神經8，殘廢等級7、給
    付440日。(5)以上兩項均需精神科或神經內外科專科醫師評
    定，本科受命鑑定，事實上是不符合要求的」（本院卷第17
    6至177頁）；本院因此再送同院神經內科99年8月2日高總管
    字第0990012265號函覆鑑定結果為：「戊○○於2010年7月
    23日在本院神經內科就醫，神經檢查證實病人有左側顱部外
    傷疤及手術顱骨疤。病人右側上肢肌力2-3分（正常5分），
    右側下肢無力3-4分（正常5分），無法言語，呈現失語症。
    右側手腳無力及失語與左側腦部外傷符合（腦部外傷造成右
    側半身麻痺及失語症）。病人於94年7月2日至94年8月10日
    在柳營奇美醫院治療迄今已逾5年，仍未恢復肢障及言語障
    礙，可判斷病人已喪失正常之勞動能力」（本院卷第218至
    219頁）。
  (2)觀之奇美醫院柳營分院及高雄榮民總醫院（復健科及神經內
    科）前後三次鑑定結果，關於被上訴人戊○○肢體評估部分
    ，鑑定結果有稱「可走路」、或「趨近正常」、或「左側上
    肢肌力2-3分（正常5分）、右側下肢無力3-4分（正常5分）
    、右側手腳無力、腦外傷造成右側半身麻痺」，前後鑑定意
    見明顯相左。至於認知、理解、注意力及語言功能方面，鑑
    定意見均稱「受有損害致生語言、溝通障礙」。惟查，經本
    院當庭勘驗證人乙○○分別於98年10月16日、同年月23日、
    同年月30日及99年10月8日所拍攝之戊○○公開活動之照片
    ，並勘驗錄影帶結果：「戊○○外出運動，可高舉左右手，
    在夜市與他人愉快聊天，並騎乘腳踏車出外購買飲料，路人
    問路時，能指出正確行向，並協助夜市攤販擺攤叫賣、招呼
    客人、指揮車子行進後退」、「與其父至法院開庭及上下車
    情況」、「與同學交談及書寫聯絡電話號碼」，此有勘驗筆
    錄及光碟、照片等附卷足憑，並經證人乙○○到庭結證屬實
    ，兩造對此並不爭執（本院卷第77頁至119頁、第151頁至第
    153頁、第161頁至第169頁、第235頁至第246頁）。又戊○
    ○於高雄榮民總醫院進行鑑定當日，於候診時，無論以右手
    單手提袋子或提高袋子上肩等動作均可運用自若（本院卷第
    237至242頁），與被上訴人等人所稱「戊○○存有肢體或言
    語溝通之障礙」，顯不相符。又本院分於99年2月10日準備
    程序及同年10月12日言詞辯論時傳訊被上訴人戊○○本人到
    庭，被上訴人戊○○可以自行出入法庭，不需他人扶持，被
    上訴人戊○○已無肢體及言語溝通障礙，足認被上訴人戊○
    ○於鑑定時應有作假之情形。前揭奇美醫院柳營分院及高雄
    榮民總醫院關於認定被上訴人戊○○有肢體、語言溝通障礙
    部分之鑑定，查與卷內證據明顯不符，不足採信。
  (3)準此，被上訴人戊○○初時雖經醫師診斷為「終生需看護」
    ，惟依證人乙○○於98年10月16日（另三次為98年10月23日
    、同年10月30日及99年10月8日）拍攝之攝影光碟及翻拍照
    片所顯示，被上訴人戊○○復原情況明顯已超越醫師之預期
    ，日常肢體活動及語言溝通，已與正常人無異（外出運動上
    下肢體動作自如，購物、聊天、協助攤販叫賣、高舉雙手前
    進、指揮車子行進後退等日常生活行為無礙，並可為路人清
    楚指明正確行向、並與同學順利交談及書寫聯絡電話號碼）
    ，被上訴人法定代理人丙○○於本院亦自承「（戊○○何時
    恢復到這種程度？）去年5、6月」、「從去年開始生活上比
    較可以自理，不必他人代勞」（本院卷第198頁反面、第230
    頁反面），足認被上訴人戊○○自98年5月起已無受家人看
    護之必要；至於被上訴人戊○○於98年4月30日以前，既無
    證據可證明其有超乎醫師預期之恢復情況，依前開奇美醫院
    柳營分院診斷證明書之醫囑所載，此段期間仍認被上訴人戊
    ○○有受家人看護之必要。從而，被上訴人戊○○主張「自
    本件事故發生時（即94年7月2日）至98年4月30日」期間，
    仍有受看護之必要，堪可認定，逾此之請求，難認有理由。
  3.參酌台灣地區一般醫療院所定價格行情，就全天候之看護費
    用多以每日2000元計算，此有台南市住院病患家事服務業職
    業工會函一份在卷足參（原審卷第237頁），被上訴人戊○
    ○主張每月看護費以3萬元計算，尚可採信。依此計算，被
    上訴人戊○○自94年7月2日至98年4月30日得請求看護費用
    之損失，分別計算如下：94年7月2日迄起訴狀繕本送達日
    即96年4月16日（原審附民卷第13頁），已到期之部分為21.
    5個月，不需扣除期前利息，戊○○得請求看護費用為64萬
    5000元（30000元×21.5個月＝645000元）；96年4月17日
    至98年4月30日，計為24.46個月，屬於起訴時尚未到期部分
    ，經扣除期前利息後為70萬144元【月別5/12%複式霍夫曼計
    算法（第一個月不扣除中間利息），其計算式為：[30000×
    22.00000000（此為應受扶養24月之霍夫曼係數）+30000×
    0.46×（23.00000000-00.00000000）]=700144（小數點以
    下4捨5入）】。從而，被上訴人戊○○支出看護費用之損失
    應為134萬5144元（645000＋700144＝0000000），逾此範圍
    之請求（除確定部分外），應予駁回。
  (三)勞動能力損失部分：
  1.按被害人因身體健康被侵害而喪失勞動能力所受之損害，其
    金額應就被害人受侵害前之身體健康狀態、教育程度、專門
    技能、社會經驗等方面酌定之，不能以一時一地之工作收入
    為準（最高法院63年台上字第1394號判例參照）。
  2.被上訴人戊○○主張「其受傷前係受雇於訴外人宏偉電器行
    ，月薪為3萬5000元」云云，雖提出93年度各類所得扣繳暨
    免扣繳憑單影本、財政部臺灣省南區國稅局94年度綜合所得
    稅各類所得資料清單為憑（原審附民卷第12頁、本院卷第21
    0頁），依上開賦稅資料所載，戊○○於93年2月至12月申報
    薪資所得34萬600元，94年度（94年7月2日發生本件事故）
    申報薪資所得21萬元，而財政部臺灣省南區國稅局安南稽徵
    所亦函覆本院以：「經查該公司皆合於所得稅法第92條規定
    於期限內申報扣免繳憑單」（本院卷第145頁），固可認宏
    偉電器行有以支付戊○○之薪資為名向稅捐單位申報之事實
    ；惟據證人即宏偉電器行負責人己○○於本院所稱：「我們
    公司當時沒有勞保，只有健保，我曾問他要不要將健保轉過
    來，他說不用」、「（有無他的人事資料？）當初他是經人
    介紹，他說要做做看，所以沒有寫人事資料，他是從92年做
    到發生車禍時的94年7月2日」、「（薪資如何給付，有無透
    過薪資轉帳？）沒有，我們直接給現金」、「（給現金的話
    ，證人公司的帳目有無紀錄薪資的支出？）沒有，我們只有
    寫在薪水袋上」（本院卷第68頁）。按雇主違法未為員工申
    請加入勞保及健保，雖時有所聞，但依證人己○○所言，戊
    ○○任職於該電器行已2年餘，竟從未列入員工人事資料，
    甚至公司帳目亦無支付戊○○薪資之財務記錄，此則有悖於
    常情，是被上訴人戊○○主張事故發生前每月工作所得為3
    萬5000元云云，難謂可採。被上訴人戊○○復未能提出曾從
    事其他工作所得之證據，本院認為應以勞動基準法所定之基
    本工資（即本件事故發生當時之基本工資為每月1萬5840元
    ，96年7月1日起調整為1萬7280元）為工作損失之計算基礎
    ，始為適當。
  3.被上訴人戊○○前雖經醫師診斷為終生需看護及終生喪失全
    部勞動能力，惟如前開說明，戊○○自98年5月1日起，其活
    動及語言溝通均與正常人無異（收錢、叫賣、招呼客人、指
    揮宣傳車倒車後退、獨自騎乘腳踏車、外出運動，所做之運
    動包含直線及轉彎之跑步、高舉左手、高舉右手、雙臂左右
    拉弓、右手單手提袋子上肩，並與父母溝通交談等），因此
    被上訴人戊○○得請求勞動能力損失，應自94年7月2日至98
    年4月30日止，依此計算：94年7月2日迄起訴狀繕本送達
    日即96年4月16日，已到期之部分為21.5個月，法定基本工
    資為1萬5840元，不需扣除期前利息，被上訴人戊○○此部
    分得請求之勞動能力損失為34萬560元（15840元×21.5個月
    ＝340560元）；96年4月17日至96年6月30日，計為2.5個
    月，屬於起訴時尚未到期部分，法定基本工資為1萬5840元
    ，經扣除期前利息後為3萬9469元【計算式：[15840×1.000
    00000（此為2月之霍夫曼係數）+15840×0.5（2.00000000
    00.00000000）]=39469】；96年7月1日至98年4月30日，
    屬於起訴時尚未到期部分，計有22個月，法定基本工資為1
    萬7280元，經扣除期前利息後為36萬4459元【其計算式為：
    [17280×21.0000000（此為22月之霍夫曼係數）]=364459（
    小數點以下四捨五入，下同）】。從而，被上訴人戊○○勞
    動能力之損失應為74萬4488元（340560＋39469＋364459＝7
    44488），逾此範圍之請求（除確定部分外），應予駁回。
  (四)精神慰撫金部分：
    按慰撫金之多寡，應斟酌雙方之身分、地位、職業、教育程
    度、財產及經濟狀況、加害之程度、被害人所受之痛苦及其
    他各種情形核定相當之數額。被上訴人戊○○因本件車禍事
    故而受有左側顱骨骨折併腦內出血、硬腦膜外出血及嚴重腦
    水腫、多處擦傷等重大傷害，精神必受有痛苦，堪可認定。
    本院審酌上訴人係不識字，家庭主婦，沒有工作及財產；被
    上訴人戊○○係玉井商工畢業，原在電器行工作，自承每月
    收入3萬5000元等身分、教育及經濟等一切情狀，並被上訴
    人戊○○於受傷後歷經三次住院手術治療，如今雖已回復至
    與正常人無異之狀態，然於復健初期仍呈現語言中樞受損，
    並經宣告為禁治產人（原審附民卷第11頁），其於復健期間
    所受之痛苦程度，認被上訴人戊○○得請求之精神慰撫金以
    80萬元為適當，逾此所為之請求（確定部分除外），核屬過
    高，不應准許。
  (五)綜上所述，被上訴人戊○○因本件事故所受之損害，依侵權
    行為之法律關係，所得請求之賠償金額為293萬5868元（醫
    療費用4萬6236元，看護費用134萬5144元，勞動能力損失74
    萬4488元，精神慰撫金80萬元）。
六、至於被上訴人丙○○、丁○○○另主張「其等為被上訴人戊
    ○○之父母，戊○○因本件事故而終生呈現與植物人相去不
    遠之重度殘障狀態，其二人就身分法益遭受侵害，精神受有
    重大痛苦」云云。按「不法侵害他人基於父、母、子、女或
    配偶關係之身分法益而情節重大者，雖非財產上之損害，亦
    得請求賠償相當之金額。」，民法第195條第3項固定有明文
    。惟如前所述，被上訴人戊○○雖因本件車禍事故而受有重
    大傷害，惟經治療後，嗣其身體機能已恢復接近正常人之狀
    態，難謂被上訴人丙○○、丁○○○基於父母之身分法益受
    有情節重大之侵害，故被上訴人丙○○、丁○○○請求上訴
    人應給付精神慰撫金云云，非有理由，不應准許。
七、再按「損害之發生，被害人與有過失者，法院得減輕賠償金
    額或免除之，民法第217條第1項定有明文，且該條項規定之
    目的，在謀求加害人與被害人間之公平，故在裁判上法院得
    依職權減輕或免除之。」（最高法院85年台上字第1756號判
    例參照）。又「汽車行駛時，駕駛人應注意車前狀況，並隨
    時採取必要之安全措施」、「機器腳踏車駕駛人及附載座人
    應依下列規定配戴安全帽：一安全帽應為乘坐機器腳踏車用
    之安全帽，經經濟部標準檢驗局檢驗合格，並於帽體貼有檢
    驗合格標識或梅花型Ｓ產品安全標誌。二帽體及相關配件必
    須齊全，並無毀損、鬆脫或變更之情事。三配帶時安全帽應
    正面朝前及位置正確，於顎下繫緊扣環，安全帽並應適合頭
    形，穩固戴在頭上，不致上下左右晃動，且不可遮蔽視線」
    ，道路交通安全規則第88條、第94條第3項定有明文。經查
    ：
  (一)本件交通事故之發生，起因為上訴人駕駛機車於變換行車路
    線時，未注意應讓直行車先行及應保持避免碰撞安全距離，
    即貿然往右偏移行駛，而被上訴人戊○○亦具有行經無號誌
    交岔路口，未注意車前狀況之疏失一節，此迭經臺灣省臺南
    區車輛行車事故鑑定委員會、臺灣省車輛行車事故覆議鑑定
    委員會及國立交通大學前揭鑑定為相同之認定。而觀之前揭
    三單位之鑑定意見固均認上訴人之過失駕駛行為肇事主因，
    被上訴人戊○○注意車前狀況，則為肇事次因」，惟詳觀本
    件事故現場圖之血跡位置及現場照片所示，二車發生撞擊後
    ，戊○○係往前彈飛而摔落地面，其所有之安全帽則掉落在
    機車倒地處之座墊旁，該二處則尚有一段距離，若戊○○曾
    確實配戴安全帽但因撞擊力道過大而脫落，衡情應掉落在戊
    ○○摔落地面所留血跡附近或前方，而非掉落在其所騎機車
    倒地處之座墊旁，由此堪認被上訴人戊○○於本件事故發生
    當時並未配戴安全帽或未配戴確實，亦為損害擴大之原因。
    基此，本院審酌上開兩造之駕駛行為對於本件事故發生之原
    因力強弱，上訴人轉彎車未讓直行車先行及各項相關情狀，
    認上訴人與被上訴人戊○○依序應各負70％、30％之過失責
    任。
  (二)茲按上開兩造過失程度，比例減輕上訴人賠償金額30％後，
    被上訴人戊○○得請求之金額為205萬5108元（0000000元×
    0.7＝0000000.6元，元以下四捨五入）。
八、末按特別補償基金依第40條規定所為之補償，視為損害賠償
    義務人損害賠償金額之一部分；損害賠償義務人受賠償請求
    時，得扣除之，強制汽車責任保險法第42條第1項定有明文
    。被上訴人戊○○自財團法人汽車交通事故特別補償基金領
    取補償金130萬2605元，業經原審依職權調取該院95年度訴
    字第1687號民事卷宗核閱無誤，且為被上訴人所未爭執。揆
    諸前開規定，應自被上訴人戊○○所得請求之前揭賠償金額
    中予以扣除，經扣除後，其可得請求之損害賠償額應減為75
    萬2503元（205萬5108元－130萬2605元＝75萬2503元）。
九、綜上所述，上訴人於前揭時地之過失駕駛行為，致被上訴人
    戊○○受前揭傷害，被上訴人戊○○本於侵權行為損害賠償
    請求權之法律關係，請求上訴人應給付75萬2503元，洵屬正
    當，原審在此範圍及自起訴狀繕本送達之翌日即96年4月17
    日起至清償日止，按週年利率百分之5計算利息部分予以准
    許，並准供擔保為假執行或免為假執行之宣告，核無違誤，
    此部分上訴無理由。至於原審判決逾上開金額部分（被上訴
    人戊○○部分逾75萬2503元及丙○○、丁○○○各20萬元部
    分）及其假執行之宣告，係有未洽，上訴意旨指摘原審關於
    該部分不當，求為廢棄改判，為有理由，應由本院將原判決
    該部分廢棄，並改判如主文第二項所示。
十、本件事證已臻明確，兩造其餘攻擊防禦方法及所舉未經援用
    之證據，經本院斟酌後，認為均不足以影響本判決之結果，
    爰不一一論述，併此敘明。
據上論結，本件上訴為一部有理由，一部無理由，依民事訴訟法
第449條第1項、第450條、第79條，判決如主文。
中    華    民    國    99    年    10    月    26    日
                  民事第二庭    審判長法  官  陳光秀
                                      法  官  莊俊華
                                      法  官  曾平杉
上為正本係照原本作成。
上訴人不得上訴。
被上訴人如不服本判決，應於收受送達後20日內向本院提出上訴
書狀，其未表明上訴理由者，應於提出上訴後20日內向本院補提
出理由書狀（均須按他造當事人之人數附繕本）上訴時應提出委
任律師或具有律師資格之人之委任狀；委任有律師資格者，另應
附具律師資格證書及釋明委任人與受任人有民事訴訟法第466 條
之1第1項但書或第2項（詳附註）所定關係之釋明文書影本。如
委任律師提起上訴者，應一併繳納上訴審裁判費。但合併訴訟標
的金額未逾150萬元，不得上訴。
中    華    民    國    99    年    10    月    29    日
                                      書記官  葉秀珍
【附註】
民事訴訟法第466條之1：
(1)對於第二審判決上訴，上訴人應委任律師為訴訟代理人。但上
  訴人或其法定代理人具有律師資格者，不在此限。
(2)上訴人之配偶、三親等內之血親、二親等內之姻親，或上訴人
  為法人、中央或地方機關時，其所屬專任人員具有律師資格並
  經法院認為適當者，亦得為第三審訴訟代理人。
民事訴訟法第466條之2第1項：
  上訴人無資力委任訴訟代理人者，得依訴訟救助之規定，聲請
  第三審法院為之選任律師為其訴訟代理人。

司法院資訊處製作；財團法人民間司法改革基金會備份。
